【裁判字號】    97,消債抗,290
【裁判日期】    980123
【裁判案由】    聲請更生程序
【裁判全文】
臺灣高雄地方法院民事裁定           97年度消債抗字第290號
抗  告  人  甲○○
上列當事人因消費者債務清理事件聲請更生，對本院於民國97年
8 月22日所為97年度消債更字第470 號裁定提起抗告，本院裁定
如下：
    主  文
原裁定廢棄。
聲請人甲○○自民國九十八年一月二十三日十六時起開始更生程
序。
命司法事務官進行本件更生程序。
    理  由
一、抗告意旨略以：原審雖認定抗告人於民國95年6 月5 日依中
    華民國銀行公會會員辦理消費金融案件無擔保債務協商機制
    與債權銀行達成債務協商後，並無不可歸責於己之事由致給
    付不能，而駁回抗告人之聲請；惟原審裁定認定抗告人之收
    入，並未扣除抗告人應支出之稅捐、並非每月均可支領之各
    項獎金，以及抗告人及同居家屬每月應支付之勞、健保費用
    ，又係以內政部所公告臺灣省每人每月最低支出之費用，作
    為抗告人及同居家屬每月最低生活費用，未以抗告人住所所
    在地之高雄市計之，均有未洽。再者，於前開協商成立後，
    因抗告人曾擔保他人借款之連帶保證人，而另背負債務，故
    實有不可歸責於抗告人之事由，致履行上揭協商結論不能之
    事由存在；又抗告人之父親雖有房屋及土地，惟係供自住，
    仍有受抗告人予以扶養之必要，原審以抗告人之父擁有不動
    產，遽認抗告人之父無庸受抗告人扶養，亦有未合；復以前
    開抗告人與金融機構所達成之協商，協商條件均係由金融機
    構單方面提出，而無協議之實質，原審未加深究，尚有未當
    ，為此爰依法提起抗告，請求廢棄原裁定，准予抗告人更生
    之聲請等語。
二、按債務人不能清償債務或有不能清償之虞者，得依本條例所
    定更生或清算程序，清理其債務；而法院開始更生程序之裁
    定，應載明其年、月、日、時，並即時發生效力。次按法院
    裁定開始更生或清算程序後，得命司法事務官進行更生或清
    算程序，必要時得選任律師、會計師或其他適當之自然人或
    法人一人為監督人或管理人。消費者債務清理條例第3 條、
    第45條第1 項、第16條第1 項分別定有明文。再按，債務人
    對於金融機構因消費借貸、自用住宅借款、信用卡或現金卡
    契約而負債務，在聲請更生或清算前，應提出債權人清冊，
    以書面向最大債權金融機構請求協商債務清償方案並表明共
    同協商之意旨。而債務人與金融機構協商成立者，不得聲請
    更生或清算。但因不可歸責於己之事由，致履行顯有重大困
    難者，不在此限。本條例施行前，債務人依金融主管機關協
    調成立之中華民國銀行公會會員辦理消費金融案件無擔保債
    務協商機制與金融機構成立之協商，準用前項之規定。消費
    者債務清理條例第151 條第1 項、第5 項、第6 項分別定有
    明文。而上開條文第5 、6 項中所稱之「金融機構」，應係
    指「債務人之金融機構債權人全體」而言，蓋苟不為如此之
    解釋，則債務人可任意與其債權人中任一債權人達成協商，
    而其他債權金融機構亦可輕易破壞協商結果，易致前置協商
    制度無從發揮其應有之功能，而破壞立法目的中疏減法院負
    擔，有效分配司法資源之重要精神。故債務人雖於消費者債
    務清理條例施行前，依金融主管機關協調成立之中華民國銀
    行公會會員辦理消費金融案件無擔保債務協商機制，與金融
    機構進行協商，惟如未與「全體債權金融機構」進行協商，
    自應於聲請更生或清算前，依上開條文之規定，再向最大債
    權銀行聲請進行債務協商；如協商不成立，即應認符合上揭
    消費者債務清理條例第151 條第1 項之規定，得向法院聲請
    更生或清算，不受同條第5 、6 項所定需有因不可歸責於己
    之事由，致履行原協商顯有重大困難之限制。
三、經查：
（一）抗告人雖曾於95年間，依金融主管機關協調成立之中華民
      國銀行公會會員辦理消費金融案件無擔保債務協商機制，
      與金融機構成立之協商；惟抗告人其後於97年9 月23日，
      因擔保他人借款之連帶保證人，經本院判決應與訴外人王
      律晴等人，連帶給付第一商業銀行股份有限公司新臺幣51
      3,228 元，有本院97年度訴字第1388號民事判決在卷，而
      此筆債務，未經協商，並已成為第一商業銀行債權乙節，
      除有抗告人於原審所提之協議書在卷可查外，並經本院向
      第一商業銀行函查無誤，有第一商業銀行股份有限公司所
      陳報之確定證明書在卷；而抗告人其後已再以書面向最大
      債權銀行聲請協商，惟遭最大債權銀行以「曾參與前置協
      商成立或銀行公司協商機制成立」，予以退件，此有前置
      協商退件通知函1 份附卷可憑。揆諸前開論述，堪認抗告
      人應已符合消費者債務清理條例第151 條第1 項之規定，
      得向法院聲請更生或清算；而無庸再受同條第5 、6 項所
      定因不可歸責於己之事由，致履行原協商顯有重大困難之
      限制，先予敘明。
（二）再查，經本院依職權向抗告人之債權銀行函查抗告人所積
      欠之債務及因積欠債務本金致每月應支付之利息、違約金
      數額之結果，經抗告人之債權銀行分別函覆如附表所示；
      如不加計抗告人所積欠中國信託商業銀行股份有限公司之
      款項部分，抗告人因積欠如附表所示債權銀行之債權本金
      ，每月應支付之利息及違約金，即高達近27,000元。如以
      原審所認定抗告人每月應負擔之扶養費及其生活費用合計
      44,487元，則抗告人每月之平均收為73,269元於扣除上開
      每月欠款本金所衍生之利息、違約金及必要之生活費、扶
      養費後，僅餘不足2 千元之餘款，如再扣除附表編號8所
      示積欠中國信託商業銀行股份有限公司之未清償款項所生
      之每月利息、違約金，則抗告人每月之餘款恐僅為數百元
      之譜，客觀上應可認恐難清償其所積欠如附表所示近300
      萬元之債務，而有不能清償之虞；本件復查無抗告人即債
      務人有消費者債務清理條例第6 條第3 項、第8 條或第46
      條各款所定駁回更生聲請之事由存在，則抗告人聲請更生
      ，應屬有據。原審以抗告人先前既於95年間與金融機構達
      成協商，在未立證證明其確於協商後基於不可歸責於己之
      事由致履行顯有重大困難之情形下，即駁回抗告人更生之
      聲請，未能慮及抗告人先前所為之協商，尚有部分債權未
      納入協商之範圍，在其後已補正請求協商惟遭退件之程序
      後，應不受消費者債務清理條例第151 條第5 、6 項規定
      之限制，即有未洽。原審所為之裁定既有未洽之處，自應
      由本院廢棄原裁定，另為適法之裁定，爰依前揭規定，裁
      定如主文第1 、2 項所示，並命司法事務官進行本件更生
      程序。
四、據上論結，本件抗告為有理由，依清費者債務清理條例第11
    條第2 項、第15條、第16條、第45條，民事訴訟法第492 條
    ，裁定如主文。
中    華    民    國    98    年    1     月    23    日
              民事第六庭審判長法      官  楊國祥
                              法      官  吳志豪
                              法      官  李怡諄
上為正本係照原本作成。
本裁定不得再抗告。
本裁定已於98年1月23日下午4時公告。
中    華    民    國    98    年    1     月    23    日
                              書  記  官  陳建琪
附表：（單位為新臺幣）
┌──┬───────┬─────┬───────────┬───┐
│編號│ 金融機構名稱 │ 欠款本金 │利率或每月應支付之利息│違約金│
├──┼───────┼─────┼───────────┼───┤
│1   │第一商業銀行股│672,634元 │每月應支付利息合計4,63│每月應│
│    │份有限公司    │          │9 元                  │支付違│
│    │              │          │                      │約金3,│
│    │              │          │                      │257元 │
│    │              │          │                      │，合計│
│    │              │          │                      │應支付│
│    │              │          │                      │利息違│
│    │              │          │                      │約金每│
│    │              │          │                      │月為7,│
│    │              │          │                      │896   │
│    │              │          │                      │元。  │
├──┼───────┼─────┼───────────┼───┤
│2   │同上          │500,377元 │利率5.31％            │自96年│
│    │              │          │                      │12月10│
│    │              │          │                      │日起按│
│    │              │          │                      │左開利│
│    │              │          │                      │率加計│
│    │              │          │                      │20％之│
│    │              │          │                      │違約金│
│    │              │          │                      │。    │
├──┼───────┼─────┼───────────┼───┤
│3   │渣打國際商業銀│171,867元 │自96年11月17日起至清償│並按月│
│    │行股份有限公司│          │日止，按年息20％計算利│支付  │
│    │              │          │息。                  │1,000 │
│    │              │          │                      │元之違│
│    │              │          │                      │約金。│
├──┼───────┼─────┼───────────┼───┤
│4   │同上          │114,406元 │自96年12月11日起至清償│自97年│
│    │              │          │日止，按年息12.18 ％計│1 月11│
│    │              │          │算之利息。            │日起至│
│    │              │          │                      │清償日│
│    │              │          │                      │止，逾│
│    │              │          │                      │期在6 │
│    │              │          │                      │個月以│
│    │              │          │                      │內者，│
│    │              │          │                      │按左開│
│    │              │          │                      │利率10│
│    │              │          │                      │％，超│
│    │              │          │                      │過6 個│
│    │              │          │                      │月之部│
│    │              │          │                      │分，按│
│    │              │          │                      │左開利│
│    │              │          │                      │率20％│
│    │              │          │                      │計算之│
│    │              │          │                      │違約金│
│    │              │          │                      │。    │
├──┼───────┼─────┼───────────┼───┤
│5   │元大商業銀行股│699,251元 │年息3 ％，已發生之利息│同上；│
│    │份有限公司    │          │16,954元。            │已產生│
│    │              │          │                      │之違約│
│    │              │          │                      │金為1,│
│    │              │          │                      │965   │
│    │              │          │                      │元。  │
├──┼───────┼─────┼───────────┼───┤
│6   │新加坡商星展銀│425,218   │年息13％，已發生之利息│同上；│
│    │行股份有限公司│          │為159,929 元          │已產生│
│    │              │          │                      │之利息│
│    │              │          │                      │為500 │
│    │              │          │                      │元。  │
├──┼───────┼─────┼───────────┼───┤
│7   │同上          │38,339元  │年息12％，已發生之利息│同上；│
│    │              │          │為4,109 元。          │已發生│
│    │              │          │                      │之違約│
│    │              │          │                      │金為51│
│    │              │          │                      │1元。 │
├──┼───────┼─────┼───────────┼───┤
│8   │中國信託商業銀│通信貸款  │未陳報                │未陳報│
│    │行股份有限公司│156,346 元│                      │      │
│    │              │；信用卡款│                      │      │
│    │              │2,886 元；│                      │      │
│    │              │現金卡卡款│                      │      │
│    │              │52,404元  │                      │      │
├──┼───────┼─────┼───────────┼───┤
│9   │香港商香港上海│60,881元  │年息19.929％，已發生之│無    │
│    │匯豐銀行股份有│          │利息為12,232元。      │      │
│    │限公司        │          │                      │      │
├──┼───────┼─────┼───────────┼───┤
│10  │聯邦商業銀行股│0         │0                     │0     │
│    │份有限公司    │          │                      │      │
└──┴───────┴─────┴───────────┴───┘


司法院資訊處製作；財團法人民間司法改革基金會備份。
